臺灣花蓮地方法院民事裁定
110年度消債清字第13號
聲  請  人  
即  債務人  吳東洋  

代  理  人  王泰翔律師(法扶律師)  
上列聲請人聲請清算事件，本院裁定如下：
    主  文
聲請人吳東洋自民國111年2月23日下午3時起開始清算程序。
本件由司法事務官進行清算程序。
    理  由
一、按債務人不能清償債務或有不能清償之虞者，得依本條例所
    定更生或清算程序，清理其債務；債務人對於金融機構負債
    務者，在聲請更生或清算前，應向最大債權金融機構請求協
    商債務清償方案，或向其住、居所地之法院或鄉、鎮、市、
    區調解委員會聲請債務清理之調解，消費者債務清理條例（
    下稱消債條例）第3條、第151條第1項分別定有明文。此係
    採前置協商主義，是債務人於協商程序中，自應本於個人實
    際財產及收支狀況，依最大誠信原則，商討解決方案。如終
    究不能成立協商，於聲請更生或清算時，法院審酌上開條文
    所謂「不能清償或有不能清償之虞」，允宜綜衡債務人全部
    收支、信用及財產狀況，評估是否因負擔債務，而不能維持
    人性尊嚴之最基本生活條件，所陳報之各項支出，是否確屬
    必要性之支出，如曾有協商方案，其條件是否已無法兼顧個
    人生活之基本需求等情，為其判斷之準據。又法院開始清算
    程序之裁定，應載明其年、月、日、時，並即時發生效力。
    法院開始更生或清算程序後，得命司法事務官進行更生或清
    算程序，必要時得選任律師、會計師或其他適當之自然人或
    法人1人為監督人或管理人，復為同條例第83條、第16條第1
    項所明定。
二、聲請意旨略以：其積欠金融機構債務共計新臺幣（下同）34
    3,193元，因無力清償，前曾於民國95年間與最大債權銀行
    中國信託商業銀行股份有限公司（下稱中國信託）達成債務
    協商為每月清償約9,000元，惟債務人因每月收入扣除每月
    必要支出及扶養費已無力清償而毀諾，實有不可歸責於己之
    事由，致履行債務有重大困難，且其顯有不能清償之情形，
    爰依法聲請清算等語。
三、經查：
  ㈠聲請人於協商成立後，有債務清理條例第151條第7項但書「
    因不可歸責於己之事由，致履行有困難」之情形：
    ⒈按消債條例第151條第9項準用同條第7項但書所稱「因不可
      歸責於己之事由，致履行有困難」之情形，僅須於法院就
      更生或清算之聲請為裁判時存在即為已足。又依消債條例
      第151條第9項準用同條第8項再準用第75條第2項之規定，
      債務人可處分所得扣除自己及依法應受其扶養者所必要生
      活費用之餘額，連續3個月低於協商方案應清償之金額者
      ，推定有不可歸責於己之事由致履行有困難。
　　⒉聲請人前於95年間與最大債權銀行中國信託達成債務前置
      協商，約定每月給付8,900元至9,000元之還款方案，惟聲
      請人於96年1月宣告毀諾等情，有中國信託陳報狀、95年
      銀行公會無擔保債務協商機制客戶繳款分配表在卷可稽（
      見本院110年度司消債調字第94號卷第73頁、本院卷第123
      頁），堪信屬實。
    ⒊聲請人主張其於95年間與銀行債務協商後，因須支付父母
      扶養費、身障哥哥伙食費，每月收入扣除每月必要支出後
      已無力清償，致無法繼續清償而於96年1月毀諾，其毀諾
      時任職於向億企業社，每月薪水約24,000元，另主張每月
      必要生活費用包含支出父母扶養費10,000元、自身及身障
      哥哥之伙食費12,000元、家庭用水1,000元等情（見本院
      卷第71-73頁）以觀，是聲請人於毀諾時，每月收入扣除
      每月生活必要費用後剩餘1,000元（計算式：24,000-10,0
      00-12,000-1,000＝1,000），難以支付每月之還款方案，
      堪認聲請人履行該協商顯有困難，且有不可歸責之事由。
      遑論聲請人目前每月收入為12,800元，根本無法負擔其自
      陳每月最低生活費支出15,946元（詳後㈡⒊⑵所述），顯已
      無法負擔每月之還款金額。綜上，足認聲請人有不可歸責
      於己之事由，致不能履行原協商條件。
  ㈡聲請人聲請清算有理由。
    ⒈聲請人因不能清償債務，於110年8月24日向本院聲請消費
      者債務清理法院前置調解，以110年度司消債調字第94號
      聲請調解事件受理在案，惟雙方已於110年9月28日調解不
      成立等情，有聲請人之消費者債務清理清算聲請狀、財產
      及收入狀況說明書、債權人清冊、財團法人金融聯合徵信
      中心查詢當事人綜合信用報告回覆書、本院110年度司消
      債調字第94號調解不成立證明書等件在卷可稽（本院卷第
      11-31頁、第41頁），是聲請人業經前置調解程序而未能
      與債權銀行成立調解，而為本件清算之聲請，合於上揭規
      定，先予敘明。
　　⒉聲請人之債務金額為1,316,413元。
      經查，聲請人於110年8月24日聲請前置協商時，自陳其債
      務總金額為343,193元。經函債權銀行陳報對本件聲請人
      之債權，所陳報債權現況如下：中國信託為1,316,413元
      （見本院卷第57至69頁），與聲請人陳報債權金額有別，
      茲以債權銀行上揭陳報之債權金額為準，是聲請人之債務
      金額為1,316,413元。
    ⒊聲請人聲請清算時之平均每月收入及財產狀況，已有不能
      清償債務之虞：
      ⑴聲請人主張現因開刀無法工作，領有（B7）神經、肌肉
        、骨骼之移動相關構造及其功能之輕度身心障礙證明，
        目前職業為安心即時上工計畫進用人員，月薪為12,800
        元，名下除1部1996年份出廠之汽車、郵局存款1,474元
        、花蓮市第二信用合作社存款995元、花蓮第一信用合
        作社存款75元外，別無其他財產等情，業據其提出財產
        及收入狀況說明書、全國財產稅總歸戶財產查詢清單、
        中華民國身心障礙證明、勞工保險被保險人投保資料表
        （明細）、安心即時上工計畫進用人員出勤紀錄表附卷
        可佐（見本院卷第23-24、33、39、75-77、91-105、10
        7-122頁），應堪認定。足認債務人於聲請清算時，每
        月所得為12,800元，爰以此作為計算其償債能力之依據
        。
      ⑵聲請人主張其每月個人必要生活費用以110年度臺灣省每
        人每月最低生活費用為13,288元之1.2倍即15,946元，
        因其主張負擔之上開必要支出費用項目未逾一般人生活
        程度，尚屬合理而堪採信。
      ⑶準此，聲請人債務總額高達1,316,413元，然其目前收入
        已無能力負擔其個人每月生活必要支出，且其名下除1
        部1996年份出廠之汽車、郵局存款1,474元、花蓮市第
        二信用合作社存款995元、花蓮第一信用合作社存款75
        元外，別無其他財產，已如上揭⑴所述，足認以聲請人
        確已不能清償債務。本院審酌聲請人之收入財產、勞力
        及生活費用支出等狀況，認聲請人之經濟狀況已有不能
        清償債務之情事，而有藉助清算制度調整其與債權人間
        之權利義務關係而重建其經濟生活之必要，自應許聲請
        人得藉由清算程序清理債務。
四、綜上所述，聲請人為一般消費者，並未從事營業活動，依其
    全部收支及財產狀況，而有不能清償債務之情事，且未經法
    院裁定開始更生程序或許可和解或宣告破產，復查無聲請人
    有消費者債務清理條例第6條第3項、第8條或第82條第2項所
    定駁回清算聲請之事由存在，則聲請人聲請清算，應屬有據
    ，並依首揭規定命司法事務官進行本件清算程序，爰裁定如
    主文。
中　　華　　民　　國　　111 　年　　2 　　月　　23　　日
                  民事第一庭  法  官  李立青
以上裁定係照原本作成。
本裁定不得抗告。
中　　華　　民　　國　　111 　年　　2 　　月　　23　　日
                              書記官  洪美雪